【裁判字號】    90,台上,119
【裁判日期】    900105
【裁判案由】    擄人勒贖
【裁判全文】
最高法院刑事判決                                  九十年度台上字第一一九號
    上   訴   人  台灣高等法院台南分院檢察署檢察官
    上訴人即被告  甲○○
                  乙○○
右上訴人等因被告等擄人勒贖案件，不服台灣高等法院台南分院中華民國八十九年四
月二十七日第二審更審判決（八十八年度上重更(二)字第五○三號，起訴案號：台灣台
南地方法院檢察署八十七年度偵字第三○八○號），提起上訴，本院判決如左：
    主  文
原判決撤銷，發回台灣高等法院台南分院。
    理  由
本件原判決撤銷第一審關於被告甲○○共同意圖勒贖而擄人而故意殺被害人部分及被
告乙○○部分之判決，改判仍論處被告等共同意圖勒贖而擄人而故意殺被害人罪刑（
甲○○處無期徒刑，褫奪公權終身，乙○○處有期徒刑十五年），固非無見。
惟查：(一)本件依卷內資料，甲○○與已死亡之蔡智仁共同無故持有原判決附表編號(一)
、(二)之制式九○及九二手槍（含子彈）妨害被害人吳德明之行動自由部分，業經原法
院依違反槍砲彈藥刀械管制條例判處有期徒刑七年，併科罰金新台幣（下同）一百萬
元確定，嗣於本件又持上開九○及九二手槍及子彈強擄被害人謝政憲，能否再論以無
故持有槍、彈罪﹖原判決未審認慎斷，再論處甲○○違反同條例第七條第四項及第十
二條第四項之罪，尚嫌速斷。(二)原判決於附表編號(四)記載：制式九ＭＭ自動手槍子彈
原扣押十七顆，送鑑定時試射五顆，剩十二顆，並於判決主文第二項諭知沒收，然原
判決於事實欄僅記載：「原判決附表一、二、三所示之制式九○手槍、九二手槍、烏
茲衝鋒槍可供軍用之上述槍枝之子彈多發」（原判決正本第三頁）就上引制式九ＭＭ
自動手槍子彈十七顆或試射後剩十二顆並無記載，判決理由失所憑據，殊有違誤。(三)
按汽車牌照係公路監理機關所發給，依道路交通安全規則第八條規定，屬於行車之許
可憑證，屬刑法第二百十二條所列之特許證，若加以變造，應有該條之適用；依原判
決事實欄記載：被告甲○○與蔡智仁將ＴＷ－三二三三號小客車車牌號碼末二字「３
３」，改貼成「８８」，使車牌號碼變為ＴＷ－三二八八號，變造使用，以掩人耳目
，足以生損害於監理機關對車輛之管理；如果無訛，若此部分與其他論罪部分有裁判
上一罪關係，原判決於理由欄未予論，殊有不適用法則之違法。(四)、原判決於事實
欄載稱：「蔡智仁聽後惱羞成怒，對謝政憲產生怨恨報復之心，竟萌強擄謝政憲勒索
其財物並加以殺害後損壞其屍體以圖湮滅罪跡之犯意，乃於同年（八十七年）二月二
十三日晚上與甲○○在新化鎮大坑租用之木屋內謀議夥同乙○○持槍擄走謝政憲」，
又載稱：「乙○○、甲○○雖知悉持火力強大之槍械犯案應非單純之教訓謝政憲而已
，然仍基於與蔡智仁共同犯意之聯絡並意圖供擄取謝政憲之用，未經許可，共同持有
……」，再載稱：「蔡智仁一上車即以免刀式膠帶綑綁謝政憲雙手及矇住雙眼，並向
謝政憲開口勒索三千萬元贖金，乙○○、甲○○是時已確知蔡智仁擄走謝政憲之目的
，係為勒索財物，仍續萌共同犯意聯絡，繼續參與實施擄人勒贖行為」；就被告等二
人究何時起即有擄人勒贖犯意，前後記載不符，致事實尚欠明確，本院無從為適用法
律當否之判斷，自有違誤。(五)原判決於理由欄說明：被告甲○○、乙○○均年富力壯
，不思自食其力，僅因蔡智仁欲藉端勒贖被害人謝政憲不成，即夥同在公然於光天化
日之下，頭戴毛絨套頭，持槍進入診所，將正為患者看診之醫師謝政憲擄至荒野中，
且勒索鉅額贖款，又未經取贖即槍殺撕票，且為圖湮滅罪跡，復以汽油縱火焚屍，視
人命如草芥，手段殘忍，危害社會安寧秩序至深且鉅」，又說明：「被告甲○○參與
之程度尚低，情節尚輕」，致理由相互矛盾；復按刑法第五十九條之酌量減輕其刑，
必於犯罪之情狀，在客觀上足以引起一般同情而確可憫恕者，始有其適用，自不能僅
以「罪不至於死」之籠統理由，據以酌量減輕；依原判決之認定甲○○夥同乙○○、
蔡智仁，僅因蔡智仁藉詞勒贖被害人謝政憲，即公然於光天化日之下，頭戴毛絨套頭
，持火力強大如原判決附表所示之九○及九二手槍暨烏茲衝鋒槍，將正為病患看診之
醫師謝政憲強擄至荒郊野外，強押時稍遇掙扎，即以烏茲衝鋒槍之槍托重擊謝政憲頭
部，造成顱內骨折，嗣勒索三千萬元贖款，未經取贖即槍殺撕票，且為圖湮滅罪跡，
以事先備妥之汽油縱火焚屍云云；足見甲○○視人命如草芥，手段毒辣，泯滅天良，
法所不容，何以其犯罪情狀在客觀上足以引起一般人之同情而有可憫恕之處﹖原判決
撤銷第一審諭知甲○○死刑之判決，改判仍論以共同擄人勒贖而殺被害人罪，竟以該
被告「罪不至於死」之理由，依刑法第第五十九條減輕其刑，其適用法則是否適當﹖
再按刑罰之量定，雖屬法院自由裁量之職權行使，但仍應具體審酌刑法第五十七條所
列各款事由及一切情狀，為酌量輕重之標準，並非毫無限制，且同一犯罪事實與情節
，如別無其他加重或減輕之原因，下級審法院量定之刑，倘無不當情形，上級審法院
對下級審法院之職權行使，應予尊重。本件第一審判決諭知被告乙○○無期徒刑，褫
奪公權終身，原判決撤銷第一審此部分之判決，然其認定之基本犯罪事實與情節暨適
用法則，與第一審判決並無不同，原判決遽予改判諭知有期徒刑十五年，復未說明第
一審判決之量刑如何不具合法性或妥適性之理由，有理由不備之違法。又原判決於事
實欄載稱許麗蘭係蔡智仁之妻，而第一審判決則載稱係蔡智仁之女友，實情如何﹖應
於更審時一併查明。應認原判決仍有撤銷發回之原因。至於原判決其他有牽連犯關係
部分，基於審判不可分之原則，應一併發回。
據上論結，應依刑事訴訟法第三百九十七條、第四百零一條，判決如主文。
中      華      民      國     九十     年      一      月      五      日
                              最高法院刑事第一庭
                                  審判長法官  施  文  仁
                                        法官  張  淳  淙
                                        法官  林  永  茂
                                        法官  蕭  仰  歸
                                        法官  賴  忠  星
      右正本證明與原本無異
                                              書  記  官
中      華      民      國     九十     年      一      月      九      日


司法院資訊處製作；財團法人民間司法改革基金會備份。
